【裁判字號】    98,易,2305
【裁判日期】    990322
【裁判案由】    重利
【裁判全文】
臺灣臺北地方法院刑事判決      九十八年度易字第二三０五號
公  訴  人  臺灣臺北地方法院檢察署檢察官
被      告  丁○○
            丙○○
共      同
選任辯護人  鄭志政律師
被      告  乙○○○
上列被告等因重利案件，經檢察官提起公訴（九十七年度偵字第
二四一五九號）及追加起訴（九十九年度蒞追字第五號），本院
判決如下：
    主  文
丁○○共同犯重利罪，處有期徒刑肆月，如易科罰金，以新臺幣
壹仟元折算壹日；又共同犯重利罪，處有期徒刑貳月，如易科罰
金，以新臺幣壹仟元折算壹日，減為有期徒刑壹月，如易科罰金
，以新臺幣壹仟元折算壹日；又共同犯重利罪，處有期徒刑月
，如易科罰金，以新臺幣壹仟元折算壹日；又共同犯重利罪，處
有期徒刑貳月，如易科罰金，以新臺幣壹仟元折算壹日，減為有
期徒刑壹月，如易科罰金，以新臺幣壹仟元折算壹日；又共同犯
重利罪，處有期徒刑貳月，如易科罰金，以新臺幣壹仟元折算壹
日，減為有期徒刑壹月，如易科罰金，以新臺幣壹仟元折算壹日
；又共同犯重利罪，處有期徒刑肆月，如易科罰金，以新臺幣壹
仟元折算壹日；應執行有期徒刑壹年，如易科罰金，以新臺幣壹
仟元折算壹日。緩刑年，並應自本判決確定後參個月內，向公
庫支付新臺幣伍萬元。
丙○○共同犯重利罪，處拘役肆拾日，如易科罰金，以新臺幣壹
仟元折算壹日；又共同犯重利罪，處拘役貳拾日，如易科罰金，
以新臺幣壹仟元折算壹日，減為拘役拾日，如易科罰金，以新臺
幣壹仟元折算壹日；又共同犯重利罪，處拘役參拾日，如易科罰
金，以新臺幣壹仟元折算壹日；又共同犯重利罪，處拘役貳拾日
，如易科罰金，以新臺幣壹仟元折算壹日，減為拘役拾日，如易
科罰金，以新臺幣壹仟元折算壹日；又共同犯重利罪，處拘役貳
拾日，如易科罰金，以新臺幣壹仟元折算壹日，減為拘役拾日，
如易科罰金，以新臺幣壹仟元折算壹日；又共同犯重利罪，處拘
役肆拾日，如易科罰金，以新臺幣壹仟元折算壹日；應執行拘役
壹佰拾日，如易科罰金，以新臺幣壹仟元折算壹日。緩刑貳年。
乙○○○共同犯重利罪，處拘役肆拾日，如易科罰金，以新臺幣
壹仟元折算壹日；又共同犯重利罪，處拘役貳拾日，如易科罰金
，以新臺幣壹仟元折算壹日，減為拘役拾日，如易科罰金，以新
臺幣壹仟元折算壹日；又共同犯重利罪，處拘役參拾日，如易科
罰金，以新臺幣壹仟元折算壹日；又共同犯重利罪，處拘役貳拾
日，如易科罰金，以新臺幣壹仟元折算壹日，減為拘役拾日，如
易科罰金，以新臺幣壹仟元折算壹日；又共同犯重利罪，處拘役
貳拾日，如易科罰金，以新臺幣壹仟元折算壹日，減為拘役拾日
，如易科罰金，以新臺幣壹仟元折算壹日；又共同犯重利罪，處
拘役肆拾日，如易科罰金，以新臺幣壹仟元折算壹日；應執行拘
役壹佰拾日，如易科罰金，以新臺幣壹仟元折算壹日。緩刑貳年
，並應自本判決確定後參個月內，向公庫支付新臺幣萬元。
    事  實
一、丁○○、丙○○、乙○○○基於取得與原本顯不相當重利之
    犯意聯絡，集資經營民間放款，由丁○○對外自稱「黃代書
    」，在臺北市中正區○○○路○段一００號一樓之四六丁○○所開設之「立德代書事務所」內，利用如附表一「被害人
    」欄所示之人急需資金之機會，於如附表一「借款期間」欄
    及「借款日數」欄所示之日，貸與如附表一「借款金額」欄
    所示之本金，以高達如附表一「月利率」欄所示之利率，接
    續收取如附表一「利息金額」欄所示之利息，分別取得如附
    表一「總計取息金額」欄所示與原本顯不相當之重利。嗣因
    戊○○向警報案，始循線查知上情。
二、案經戊○○訴由臺灣臺北地方法院檢察署檢察官偵查起訴。
    理  由
一、上揭事實業據被告三人供述有對外放款收取利息等語在卷，
    且經如附表一「被害人」欄所示之人證述有支付利息等語在
    卷，並有被告丁○○收執之票據及手寫借款紀錄扣案可稽。
    被告等人雖均辯稱不知收取之利息有多高云云，惟經核被告
    丁○○收執之票據及手寫借款紀錄之利息計算方式，可知渠
    等確有於如附表一「借款期間」欄及「借款日數」欄所示之
    日，貸與如附表一「借款金額」欄所示之本金，而收取如附
    表一「利息金額」欄所示之利息。衡諸渠等收取利息之利率
    ，分別高達如附表一「月利率」欄所示，要與原本顯不相當
    ，本案事證明確，被告三人之犯行洵堪認定，應依法論科。
二、論罪科刑：
（一）核被告三人所為，均係犯刑法第三百四十四條之重利罪。
（二）被告三人對同一被害人持續放款並收取顯不相當之利息，
      就各被害人而言，因犯罪時間密接，侵害同一法益，且各
      行為之獨立性極為薄弱，依一般社會健全觀念，各行為難
      以強行分開，於刑法評價上，應視為數個舉動之接續施行
      ，合為包括之一行為予以評價較為合理，故有關就各被害
      人之按期收取利息行為，為接續犯，均應各別論以一重利
      罪。
（三）被告三人就上開犯行，均有犯意聯絡及行為分擔，為共同
      正犯。
（四）被告三人先後對如附表一所示不同被害人所為之重利犯行
      ，犯意各別，行為互殊，侵害法益不同，應分論併罰，公
      訴意旨認僅構成一罪，容有未洽。
（五）爰審酌被告三人貪圖小利，集資對外放款收取違法利息，
      破壞金融秩序，陷各該經濟上本已弱勢之被害人更為不利
      ，且犯後之初飾詞否認，不知悔悟，行為確有不該，惟念
      渠等事後與告訴人達成和解，並於本院審理時坦承犯行，
      表示悔悟，另參酌渠等各別參與之程度、獲利多寡、犯罪
      時間及檢察官求處之刑度等一切情狀，分別量處如主文所
      示之刑，並諭知易科罰金之折算標準及定其應執行之刑，
      以資儆懲。
（六）末查，被告三人所犯如附表一編號二、四、五所示之犯罪
      時間，係在九十六年四月二十四日以前，應依中華民國九
      十六年罪犯減刑條例第二條第一項第三款、第七條、第九
      條之規定，減其宣告刑二分之一，並諭知易科罰金之折算
      標準及定其應執行之刑。
（七）被告三人均未曾因故意犯罪受有期徒刑以上刑之宣告，有
      臺灣高等法院被告前案紀錄表三份在卷可查，渠等因一時
      貪念，短於思慮致罹刑典，犯後已與告訴人達成和解，並
      於本院審理時坦承犯行表示悔意，經此偵審程序及刑之宣
      告，當能知所警惕，應無再犯之虞，本院認所宣告之刑，
      均以暫不執行為適當，爰併予宣告緩刑。惟被告丁○○、
      乙○○○涉入本案情節較深，為使渠等記取教訓以保持善
      良品行及建立正確法律觀念，並參酌渠等行為手段及所生
      危害等一切因素，分別依刑法第七十四條第一項第一款、
      第二項第四款之規定，併諭知於緩刑期間應向公庫支付之
      金額及方式如主文所示，以啟自新。又被告應向公庫支付
      如主文所示之金額，依刑法第七十四條第四項規定得為民
      事強制執行名義，又依同法第七十五條之一第一項第四款
      規定，受緩刑之宣告而違反本院所定負擔情節重大，足認
      原宣告之緩刑難收其預期效果，而有執行刑罰之必要者，
      得撤銷其宣告，附此敘明。
（八）至扣案存摺及借款資料袋，其內物品包含本票、支票等相
      關借款擔保品及借據，其中除有供被告三人犯罪用途外，
      並為被告三人與借款人間債權債務關係之憑證，且依通常
      交易習慣，在借款人還款之後，被告丁○○尚須返還該等
      票據，是經本院斟酌後，認該等物品尚不宜逕予宣告沒收
      ，附此敘明。
三、不成罪部分：
（一）公訴意旨雖認被告三人另有如附表二編號一所示之重利犯
      行。然查，公訴人所指被告三人對證人甲○○犯重利罪之
      行為，係在民國八十七年及八十八年間。證人甲○○則到
      庭證稱：印象中只有借到九十三年間等語在卷（九十八年
      度易字第二三０五號卷第二０九至二一０頁），又卷內亦
      無被告三人於九十三年以後對證人甲○○放款收取違法利
      息之其他證據，足見被告三人該次犯行縱有成立，亦與如
      附表一所示被告三人之重利犯行相距長達一年以上，難認
      有概括犯意，自無修正前刑法第五十六條之連續犯可言。
      公訴人現所能證明被告三人於八十七年及八十八年間之重
      利犯行，依被告三人行為時之刑法第八十條第一項第三款
      規定，其追訴權時效為五年，是公訴人於九十八年八月二
      十六日始以本案對被告三人起訴追究重利罪責，顯已罹於
      追訴權時效。綜上，公訴人此部分起訴本應為免訴之諭知
      ，惟因公訴人係以一罪就被告三人犯行加以起訴，爰不另
      為免訴之諭知。
（二）公訴意旨另認被告三人有如附表二編號二、三所示之重利
      犯行。然查，依現行當舖業法第十一條第二項之規定，當
      舖業者之年利率不得超過年息百分之四十八。而被告三人
      所收取如附表二編號三所示之利息，其年利率僅為百分之
      三十六，猶低於當舖業法之最高利率，自難認被告三人就
      此有收取顯不相當之利息。至被告三人所收取如附表二編
      號二所示之利息，其年利率雖達百分之七十二，然相較於
      當舖業者可取得動產質押，而如附表二編號二之債務人則
      未能提供相當擔保，則在被告收取之利息利率猶未逾當舖
      業法最高利率一倍之情形下，尚難逕認被告三人有乘他人
      急迫、輕率或無經驗而取得與原本顯不相當利息之情。從
      而，依卷內現有證據，無從認定被告三人就此所收之利息
      係基於他人急迫、輕率或無經驗而與原本顯不相當，公訴
      人此部分起訴本應為無罪之諭知，惟因公訴人係以一罪就
      被告三人犯行加以起訴，爰不另為無罪之諭知。
據上論斷，應依刑事訴訟法第二百九十九條第一項前段，刑法第
二十八條、第三百四十四條、第五十一條第五款、第六款、第四
十一條第一項前段、第八項、第七十四條第一項第一款、第二項
第四款，刑法施行法第一條之一，中華民國九十六年罪犯減刑條
例第二條第一項第三款、第七條、第九條之規定，判決如主文。
本案經檢察官葉惠燕到庭執行職務。
中    華    民    國    99    年    3     月    22    日
                  刑事第七庭  法  官  林勇如
上正本證明與原本無異。
如不服本判決應於收受送達後10日內向本院提出上訴書狀，並應
敘述具體理由；其未敘述上訴理由者，應於上訴期間屆滿後20日
內向本院補提理由書（均須按他造當事人之人數附繕本）「切勿
逕送上級法院」。告訴人或被害人如對於本判決不服者，應具備
理由請求檢察官上訴，其上訴期間之計算係以檢察官收受判決正
本之日期為準。
                              書記官  葉潔如
中    華    民    國    99    年    3     月    22    日
附錄論罪法條：
中華民國刑法第三百四十四條（重利罪）
乘他人急迫、輕率或無經驗貸以金錢或其他物品，而取得與原本
顯不相當之重利者，處一年以下有期徒刑、拘役或科或併科一千
元以下罰金。

司法院資訊處製作；財團法人民間司法改革基金會備份。
